臺灣臺北地方法院刑事判決　　　　　　　 90年度訴字第438號
公　訴　人　臺灣臺北地方法院檢察署檢察官
被　　　告　甲○○
上列被告因偽造文書等案件，經檢察官提起公訴（90年度偵字第
2788號），被告於本院準備程序中就被訴事實為有罪之陳述，經
本院合議庭裁定由受命法官獨任進行簡式審判程序審理，判決如
左：
    主  文
甲○○共同意圖為自己不法之所有，以詐術使人將本人之物交付
，累犯，處有期徒刑參月，如易科罰金，以參佰元折算壹日。
    事  實
一、甲○○前因槍砲彈藥刀械管制條例、違反麻醉藥品管理條例
    、藥事法等案件，經臺灣新竹地方法院於民國82年3月25日
    以81年度訴字第1069號刑事判決分別判處有期徒刑三月、八
    月、一年六月，定應執行刑有期徒刑二年二月確定；入監執
    行後，於84年3月15日縮短刑期假釋出監交付保護管束，迄
    85年3月16日保護管束期滿未經撤銷假釋，以執行完畢論。
    甲○○明知自己並未在哲匠公司任職支薪，竟與哲匠設計工
    程有限公司（下稱哲匠公司）負責人袁慶昌（未據起訴）共
    同基於意圖為自己不法之所有而行使業務上登載不實文書以
    詐欺取財之犯意聯絡，允諾出借名義隨同袁慶昌至銀行辦理
    貸款。袁慶昌乃於民國87年5 月1日在臺北市○○區○○街2
    號3 樓哲匠公司，於其業務上所製作之「在職證明書」上登
    載甲○○自85年12月1 日起在哲匠公司擔任工務之不實事項
    ，及在業務上所製作之「86年度各類所得扣繳暨免扣繳憑單
    」上登載甲○○於86年1 月至12月自哲匠公司支領薪資新臺
    幣（下同）61萬2千元等不實事項。嗣於87年5月15日，甲○
    ○隨同袁慶昌持上開不實之哲匠公司在職證明書、86年度各
    類所得扣繳暨免扣繳憑單及
    南路2 段14號中興商業銀行大安分行（下稱中興銀行大安分
    行）辦理申請信用貸款手續，由甲○○在「中興商業銀行消
    費者貸款、支票存款、信用卡申請及調查表」服務單位欄填
    寫其在哲匠公司任職工務主任之不實資料，再將申請及調查
    表連同上開內容不實之哲匠公司在職證明書及各類所得扣繳
    暨免扣繳憑單交付銀行承辦人員以申請50萬元貸款而行使業
    務上登載不實之文書，致中興銀行大安分行承辦人員誤信甲
    ○○確係哲匠公司工務主任，合於貸款條件，乃於同日准予
    核貸50萬元並如數撥款至甲○○之中興銀行大安分行帳號00
    0000000000號帳戶，該筆貸款並於同日經不詳之人分別提領
    48萬元及1 萬7千7百元。嗣因甲○○始終未繳納貸款，經中
    興銀行函請內政部警政署刑事警察局查證，而悉上情。
二、案經內政部警政署刑事警察局報告臺灣臺北地方法院檢察署
    檢察官偵查起訴。
    理  由
一、犯罪事實之認定：
  (一)訊據被告甲○○對於上揭犯罪事實，於本院審理時均坦承不
    諱（見本院卷(四)94年2 月25日審判筆錄），復經證人即哲匠
    公司股東莊銘輝於警詢時證稱：甲○○並非哲匠公司員工，
    哲匠公司自85年12月成立之後至87年1 月間，都只有伊、袁
    慶昌、陳佳麟、喬守德等4人工作，沒有其他員工等語明確
    （見內政部警政署刑事警察局刑案偵查卷宗第194 頁），並
    有中興商業銀行總行92年11月27日（92）興銀債字第4172號
    函暨被告之中興商業銀行消費者貸款、支票存款、信用卡申
    請及調查表、
    袁慶昌出具之在職證明書、86年度各類所得扣繳暨免扣繳憑
    單、轉帳支出傳票、轉帳收入傳票等影本各1 紙及活儲存款
    取款憑條影本2紙在卷可憑（見本院卷(二)第120 頁、第182頁
    至第190 頁）。而中興銀行大安分行核撥上開貸款後，被告
    始終未清償本息，亦有中興商業銀行總行93年6月25日（ 93
    ）興銀債字第1749號函暨授信戶交易明細表1件附卷可稽（
    見本院卷(三)第227頁、第247頁）。
  (二)其次，袁慶昌（未據起訴）係哲匠公司之負責人，業經證人
    莊銘輝於警詢時證述在卷（見內政部警政署刑事警察局刑案
    偵查卷宗第19 3頁反面），復有臺北市政府92年12月29日府
    建商字第09227375700號函暨哲匠公司登記資料1份存卷可憑
    （見本院卷(三)），為從事業務之人。袁慶昌明知被告並未在
    哲匠公司任職領薪，竟將被告自85年12月1 日起在哲匠公司
    擔任工務之不實事項，登載於其業務上所製作之哲匠公司「
    在職證明書」上，並將被告於86年1 月至12月自哲匠公司支
    領薪資61萬2 千元等不實事項登載於其業務上所製作之「86
    年度各類所得扣繳暨免扣繳憑單」上，顯然將明知為不實之
    事項登載於業務上所作成之文書。另按刑法第339條第1項詐
    欺罪之成立，以意圖為自己或第三人不法所有，以詐術使人
    將本人或第三人之物交付為要件。所謂以詐術使人交付，指
    被詐欺人因其詐術而陷於錯誤交付財物，最高法院著有46年
    臺上字第260 號判例意旨可資參照。被告明知自己並未在哲
    匠公司任職支薪，為配合袁慶昌順利向銀行貸得款項，仍聽
    從袁慶昌之指示，持袁慶昌業務上登載不實之哲匠公司在職
    證明書及各類所得扣繳暨免扣繳憑單向中興銀行大安分行承
    辦人員行使，並配合在「中興商業銀行消費者貸款、支票存
    款、信用卡申請及調查表」服務單位欄填寫其在哲匠公司任
    職之不實資料，以此詐術申辦信用貸款，是被告就行使上開
    業務上登載不實文書以詐欺取財之犯行，與袁慶昌有犯意聯
    絡與行為分擔甚明。至被告對於上開哲匠公司在職證明書及
    各類所得扣繳暨免扣繳憑單之來源如何，並不知情，此據被
    告供明在卷，且無積極證據足認被告就袁慶昌製作上開哲匠
    公司在職證明書及各類所得扣繳暨免扣繳憑單，並在其上登
    載被告任職支薪等業務上登載不實之行為有參與謀議，尚難
    遽認被告就袁慶昌前述業務上登載不實之行為有犯意聯絡與
    行為分擔，附此敘明。
  (三)綜上，是由前述各項補強證據，足資擔保被告於本院審理中
    所為前開任意性自白具有相當程度之真實性，而得使本院確
    信被告前述自白與事實相符。揆諸刑事訴訟法第156條第1項
    「被告之自白，非出於強暴、脅迫、利誘、詐欺、違法羈押
    或其他不正之方法，且與事實相符者，得為證據。」及第 2
    項「被告之自白，不得作為有罪判決之唯一證據，仍應調查
    其他必要之證據，以察其是否與事實相符。」規定，本院自
    得依被告前述自白及各項補強證據認定被告確有上揭犯行。
    從而本件事證明確，被告犯行堪以認定，應依法論科。
二、論罪科刑之法律適用：
    查被告隨同袁慶昌持業務上登載不實之哲匠公司在職證明書
    及86年度各類所得扣繳暨免扣繳憑單向中興銀行大安分行詐
    貸款項，核其所為，係犯刑法第216條、第215條之行使業務
    上登載不實文書罪及同法第339條第1項之詐欺取財罪。公訴
    意旨認被告所持以行使申請貸款之哲匠公司在職證明書及86
    年度各類所得扣繳暨免扣繳憑單係偽造之文書，應依偽造私
    文書罪處斷等情，然查上開哲匠公司在職證明書及86年度各
    類所得扣繳暨免扣繳憑單係哲匠公司負責人袁慶昌所製作，
    已如前述，自非偽造之文書，應屬袁慶昌業務上登載不實之
    文書，是公訴意旨於此容有誤會，惟起訴之基本事實相同，
    爰依法變更起訴法條。被告與袁慶昌就行使業務上登載不實
    文書以詐欺取財之犯行，有犯意聯絡及行為分擔，為共同正
    犯。被告所犯行使業務上登載不實文書及詐欺取財罪間，有
    方法結果之牽連關係，應依刑法第55條規定，從一重之詐欺
    取財罪處斷。又被告前因槍砲彈藥刀械管制條例、違反麻醉
    藥品管理條例、藥事法等案件，經臺灣新竹地方法院於82年
    3月25日以81年度訴字第1069 號刑事判決分別判處有期徒刑
    三月、八月、一年六月，定應執行刑有期徒刑二年二月確定
    ；入監執行後，於84年3 月15日縮短刑期假釋出監交付保護
    管束，迄85年3 月16日保護管束期滿未經撤銷假釋，以執行
    完畢論，有臺灣高等法院被告全國前案紀錄表1 件在卷可按
    ，其於五年內再犯本件最重本刑為有期徒刑以上之罪，為累
    犯，應依刑法第47條規定，加重其刑。爰審酌被告配合袁慶
    昌施用詐術向中興銀行大安分行貸款50萬元後，款項遭不詳
    之人提領使用；自中興銀行大安分行核撥上開貸款後，被告
    始終未清償本息；其係受袁慶昌之指示始向銀行貸款，且用
    以申辦貸款之上開資力證明文件亦係由袁慶昌提供，並參酌
    被告犯罪之動機、目的、手段、並未因此獲得貸款金額之利
    益、被害人之損害及犯罪後坦承犯行、態度良好等一切情狀
    ，量處如主文所示之刑，以示懲儆。又被告行為後，刑法第
    41條業於90年1月4日修正，同年月10日經總統公布施行，該
    條第一項規定：「犯最重本刑為五年以下有期徒刑以下之罪
    ，而受六個月以下有期徒刑或拘役之宣告，因身體、教育、
    職業、家庭之關係或其他正當事由，執行顯有困難者，得以
    一元以上三元以下折算一日，易科罰金。但確因不執行所宣
    告之刑，難收矯正之效，或難以維持法秩序者，不在此限。
    」，參以修正前刑法第41條規定：「犯最重本刑為三年以下
    有期徒刑以下之刑之罪，而受六月以下有期徒刑或拘役之宣
    告，因身體、教育、職業或家庭之關係，執行顯有困難者，
    得以一元以上三元以下折算一日，易科罰金。」，比較新舊
    法之結果，舊法並無更有利於被告，依刑法第2條第1項前段
    規定，應適用裁判時之新法，並諭知易科罰金之折算標準。
    至袁慶昌所製作業務上登載不實之前開哲匠公司在職證明書
    及各類所得扣繳暨免扣繳憑單雖係被告供犯罪所用之物，然
    業經被告行使交予中興銀行大安分行保管，非屬被告所有，
    爰不為沒收之諭知。
據上論斷，應依刑事訴訟法第273條之1第1項、第299條第1項前
段、第300條，刑法第2條第1項前段、第28條、第216條、第215
條、第339條第1項、第55條、第47條、第41條第1項前段，罰金
罰鍰提高標準條例第1條前段、第2條，判決如主文。
本案經檢察官劉承武到庭執行職務
中　　華　　民　　國　　94　　年　　3 　　月　　4 　　日
　　　　　　　　　刑事第八庭    法　官　張筱琪
以上正本證明與原本無異。
如不服本判決，應於判決送達後10日內，向本院提出上訴狀。
　　　　　　　　　　　　　　　　書記官　李玟郁
中　　華　　民　　國　　94　　年　　3 　　月　　4 　　日
附錄本案所犯法條全文
中華民國刑法第215條
(業務上文書登載不實罪)
從事業務之人，明知為不實之事項，而登載於其業務上作成之文
書，足以生損害於公眾或他人者，處三年以下有期徒刑、拘役或
五百元以下罰金。
中華民國刑法第216條
(行使偽造變造或登載不實之文書罪)
行使第二百十條至第二百十五條之文書者，依偽造、變造文書或
登載不實事項或使登載不實事項之規定處斷。
中華民國刑法第339條
(普通詐欺罪)
意圖為自己或第三人不法之所有，以詐術使人將本人或第三人之
物交付者，處五年以下有期徒刑、拘役或科或併科一千元以下罰
金。
以前項方法得財產上不法之利益或使第三人得之者，亦同。
前二項之未遂犯罰之。
